臺灣彰化地方法院刑事判決　　　　　　　　　　　　　九十三年度訴字第三三號
　　公　訴　人　臺灣彰化地方法院檢察署檢察官
　　被　　　告　丙○○
　　選任辯護人　楊錫楨律師
右列被告因偽造文書等案件，經檢察官提起公訴（九十二年度偵字第九二○九號），
本院判決如左：
    主  文
丙○○連續行使偽造私文書，足以生損害於他人，處有期徒刑陸月，如易科罰金，以
佰元折算壹日。偽造「李良仁」署押之標單貳紙均沒收。
    事  實
一、丙○○原係彰化縣員林鎮大同國中教師，其於民國八十九年六月間明知自己之經
    濟狀況已陷窘境，且一般會員若知悉其冒用他人名義參加同一互助會，必不願參
    加，詎其因須錢孔急，竟基於意圖為自己不法所有之概括犯意，先後於八十九年
    七月一日、九十年五月一日，由其自任互助會會首，佯向戊○○、丁○○、甲○○、楊秀琴、鄭雅文、張燕喜、廖鈴珠等人招募附表所示之民間互助會（有關各
    該民間互助會之會期、會員人數、每會金額，均詳如附表，以下簡稱Ａ會、Ｂ會
    ），並於會單上虛構會員「李良仁」參加互助會，未告知其他會員上情，致其他
    會員陷於錯誤，誤認李良仁係真正會員而加入互助會，並繳納第一期會款（Ａ會
    新台幣【以下同】七十四萬元、Ｂ會七十萬元）。嗣丙○○詐得會首頭會之會款
    後，承前意圖為自己不法所有詐欺取財之概括犯意，分別於八十九年八月二十五
    日、九十年六月二十五日，以其名義標得Ａ、Ｂ會之第二會，向活會會員各取得
    會款七十四萬元、七十萬元。丙○○復承前意圖為自己不法所有詐欺取財之概括
    犯意及偽造標單（準私文書）進而行使之犯意，分別於Ａ會八十九年九月二十五
    日第三會、Ｂ會九十年七月二十五日第三會，在大同國中導師室，擅自在空白標
    單上冒用李良仁之署押，並各填具標息新台幣（以下同）五千五百五十元、五千
    八百元於標單上，偽造李良仁之標單後，於開標時持以行使參與競標，於開標時
    標得該月開標之會款，再向當時尚為活會之各該會員詐稱此二會係由李良仁標得
    會款，使活會會員因此陷於錯誤而連續交付各該期之會款（Ａ會七十四萬元、Ｂ
    會七十萬元），足以生損害於其他活會會員。嗣因丙○○於九十年十月宣布停標
    後，在大同國中教師聯誼室召開協調會，丙○○在善後協調會算單記載李良仁之
    會係其標取，丁○○等會員始知丙○○虛構人頭會員詐取會款情事，方知受騙。
二、案經丁○○、戊○○委由楊振芳律師訴請臺灣彰化地方法院檢察署檢察官偵查起
    訴。
    理  由
一、訊據被告丙○○對其自任右揭互助會會首招募互助會Ａ會、Ｂ會，於八十九年九
    月、九十年七月競標時，在紙張上填「李良仁」及利息五千五百五十元、五千八
    百元之標單得標，嗣於九十年十月宣布停標之事實坦白承認，惟矢口否認有何詐
    欺取財及行使偽造準私文書之犯行，辯稱：伊擔心如使用丙○○名義作為會員，
    會降低會員參加互助會之意願，且無法達成伊擔任會首同時參加二會籌措資金之
    目的，才以李良仁偏名作為會員，其他會員如有詢問，伊會告知李良仁為伊偏名
    。又伊即為李良仁，在標單上記載其偏名，即為有制作記載之權利，非屬無制作
    該標單之權利，伊並無詐欺取財及冒標情事云云。
二、經查：
  (1)右揭犯罪事實，業據告訴人丁○○、戊○○於偵查中指訴綦詳，證人即參加Ａ、
    Ｂ會之會員廖玲珠、張燕喜、鄭雅文，與參加Ａ會之陳秀滿於偵查中均證稱被告
    於入會前未告知李良仁為伊之偏名等語，另證人即參加Ａ會之會員乙○○於審理
    時亦證稱被告未告知偏名李良仁，被告曾表示李良仁為伊鄰居等語，足見被告確
    實虛列「李良仁」名義參加互助會甚明。此外，並有Ａ、Ｂ會會單影本附卷可稽
    ，被告虛列「李良仁」名義參加互助會，並冒用「李良仁」名義標會，向活會會
    員取得會款，洵堪認定。
  (2)按刑法第二百十條之偽造私文書罪，係以無制作權人而捏造他人名義制作該文書
    為構成要件，如行為人對於此種文書本有制作權，縱令其制作之內容虛偽，亦難
    論以該條之罪。查我國民間互助會，係由會首招募會員參加而成立，通常由會首
    制作會單，記載會員姓名及相關事項，交由各會員收執以為憑證，會單上所列會
    員姓名，並非會員之署押，故會首在其有權制作之會單上虛列他人姓名為會員，
    乃屬內容不實，並非冒用他人名義制作會單（參最高法院八十四年度台上字第六
    五一六號判決）。再按民間互助會，依修正後民法債編關於合會之規定，會首不
    得兼為同一合會之會員，且會首就已得標會員應給付之各期會款，負連帶責任（
    民法第七百零九條之二第二項、第七百零九條之九第二項參照）。是會首本身之
    資力，自影響會員加入之意願，如會首以人頭會員充數，因實際上人頭會員之會
    款均需由會首自行繳納，其如冒用人頭會員，即需由其負擔該人頭會員之會款，
    則該會倒會之風險將相形提高，且會首以人頭會員充數後，其於短時間連續得標
    後，再捲款潛逃之機率亦愈高，則會員加入之意願將相對降低，故會首為順利招
    攬會員，而以人頭會員充數，自會使會員誤判會首之資力，從而，此種情形應屬
    施用詐術甚明。又會首本身如無資力負擔高額會款，為圖取會員之會款，偽以人
    頭會員充數取走會款後，於一時間勉力支撐，嗣無力支撐時即宣告倒會，則其主
    觀上自有不法所有之意圖殆無疑義。被告於召集互助會之初，雖在互助會單虛列
    會員名義，惟依上開判決意旨說明，此部分並不構成偽造私文書之犯行。然觀諸
    被告於召集互助會之初，當時已參加甲○○所招募之三個互助會（下稱Ｄ、Ｅ、
    Ｆ會），被告共參加八會（Ｄ會三會、Ｅ會二會、Ｆ會三會），每會二萬元，被
    告分別於Ｄ會之第二、三、四會（八十七年八月、八十七年九月、八十七年十月
    ）、Ｅ會之第二、四會（八十八年七月、八十八年九月）、Ｆ會之第二、五、六
    會（八十九年二月、八十九年五月、八十九年六月）得標，於自任會首召集Ａ會
    時，每月已需繳納死會會款約二十萬元，此據證人甲○○於本院審理時證述甚詳
    ，並有Ｄ、Ｅ、Ｆ會會單影本在卷可參，被告於起會時，又虛列「李良仁」名義
    於互助會單上，總計被告於Ａ、Ｂ會佔了六會，影響告訴人等及其他會員之風險
    評估，誤認確有該等會員之參加，且不知被告冒名標會，使渠等陷於錯誤跟會、
    按次繳交會款，另參以被告於Ａ、Ｂ會成立後除取得首會會款外，又連續搶標四
    會，旋於Ａ會第十五期、Ｂ會第五期（首會不算）倒會，益徵其起會之初，即有
    詐欺之犯意甚為灼然，所辯不足採信，本案事證明確，其犯行堪以認定。
  (3)末按民間互助會之標單，通常僅填寫一定之金額及姓名，如單從該記載內容上之
    形式上觀之，殊無法瞭解其為何種用意之證明，而必須依據習慣或特約，始足以
    表示該一定之金額即為標取會款之利息，該姓名即為標取會款之會員，故該標單
    應係屬刑法第二百二十條第一項以文書論之準私文書（參最高法院七十四年度台
    上字第五六一二號判決）。是被告偽造標單持以行使，冒標會款，而使各該次尚
    為活會之各會員陷於錯誤而詐取會款，亦足生損害於各該活會之會員。
  (4)綜上所述，被告上開所辯，顯為卸責之詞，不足採信。事證明確，被告右揭詐欺
    取財、行使偽造私文書等犯行，均堪以認定，應予依法論科。
三、被告虛列李良仁名義，向其他會員詐取頭會會款、第二會會款及以李良仁名義標
    會詐取Ａ、Ｂ會第三會會款，核其所為，係犯刑法第二百十六條、第二百二十條
    第一項、第二百十條之行使偽造私文書罪及同法第三百三十九條第一項之詐欺取
    財罪。其偽造署押之行為係偽造私文書之部分行為；又偽造私文書後復持以行使
    ，偽造之低度行為應為行使之高度行為所吸收，均不另論罪。被告虛列李良仁名
    義，向其他會員詐取頭會會款、第二會會款，及於互助會開標時，偽造標單並持
    以行使，向當時尚為活會之各該會員詐取會款，就各該次詐欺犯行，係一行為觸
    犯數罪名，為同種想像競合犯，應從一重處斷。再被告先後所為前開詐欺取財行
    為，均時間緊接，觸犯構成要件相同之罪名，顯係基於概括之犯意反覆為之，為
    連續犯，依刑法第五十六條之規定以一罪論，並加重其刑。再被告所犯上開詐欺
    取財與行使偽造私文書二罪，有方法、結果之牽連關係，為牽連犯，應依刑法第
    五十五條規定，從一重論以行使偽造私文書罪。又起訴書雖未敘及被告詐取Ａ、
    Ｂ會頭會會款、第二會會款及就Ｂ會行使偽造私文書部分犯行，惟起訴書既已載
    明被告就Ａ會虛列「李良仁」會員等情，未經起訴部分與前開經起訴論罪科刑部
    分具有裁判上一罪關係，為起訴效力所及，本院自得併予審理。爰審酌被告明知
    自己已無資力支付高額會款，竟虛構互助會會員，使告訴人等誤信其有還款之能
    力而加入互助會，嗣又因以人頭會員名義冒標，無力支付會款，造成告訴人等金
    錢損失，情節非輕，且迄今未與告訴人達成和解，量處如主文所示之刑，並諭知
    易科罰金之折算標準，以資懲儆。至被告偽造「李良仁、五千五百五十元」之標
    單（附於審理卷）及「李良仁、五千八百元」之標單，為被告所有供犯罪所用之
    物，業據被告供明在卷，其中「李良仁、五千八百元」之標單雖未扣案，惟不能
    證明業已滅失，爰均依法宣告沒收，其上偽造之「李良仁」署押二枚，自無庸再
    依刑法第二百十九條重複宣告沒收，附此敘明。
四、據上論斷，應依刑事訴訟法第二百九十九條第一項前段，刑法第五十六條、第二
    百十六條、第二百十條、第二百二十條第一項、第三百三十九條第一項、第五十
    五條、第四十一條第一項前段、第三十八條第一項第二款，罰金罰鍰提高標準條
    例第一條前段、第二條，判決如主文。
本案經檢察官楊忠城到庭執行職務。
中      華      民      國    九十三    年     十二     月    三十一    日
                              臺灣彰化地方法院刑事第二庭
                                審判長法官  宋  恭  良
                                法      官  許  雅  婷
                                法      官  吳  永  梁
右正本證明與原本無異。
如不服本判決，應於判決送達後十日內向本院提出上訴狀( 應附繕本 )。「切勿逕送
上級法院」。
告訴人或被害人對於判決如有不服具備理由請求檢察官上訴者，其上訴期間之計算係
以檢察官收受判決正本之日期為準。
                                  院書記官  劉  玫  金
中      華      民      國    九十四    年     一       月    三        日
   附表：
┌───────┬─┬─┬─────────┬─────────┬───┐
│起會時間      │總│已│虛例人頭會員及會數│被告標得之會數    │冒標及│
│              │會│開│                  │                  │詐騙之│
│              │數│  │                  │                  │金額( │
│              │  │  │                  │                  │新台幣│
│              │  │  │                  │                  │      │
├───────┼─┼─┼─────────┼─────────┼───┤
│八十九年七月一│40│15│李良仁（一會）    │丙○○名義（首會、│二百二│
│日起會，每會二│  │  │                  │第二會）          │十二萬│
│萬元，外標制。│  │  │                  │李良仁名義（第三會│元    │
│每月二十五日開│  │  │                  │，八十九年九月，標│      │
│標，會期至九十│  │  │                  │息五千五百五十元）│      │
│二年十月一日。│  │  │                  │                  │      │
│（Ａ會）      │  │  │                  │                  │      │
├───────┼─┼─┼─────────┼─────────┼───┤
│九十年五月一日│38│5 │李良仁（一會）    │丙○○名義（首會、│二百十│
│起會，每會二萬│  │  │                  │第二會）          │萬元  │
│元，外標制。每│  │  │         │李良仁名義（第三會│      │
│月二十五日開標│  │  │                  │，九十年七月，標息│      │
│，會期至九十三│  │  │                  │五千八百元）      │      │
│年六月一日止。│  │  │                  │                  │      │
│（Ｂ會）      │  │  │                  │                  │      │
├───────┴─┴─┴─────────┴─────────┼───┤
│                               合                計           │四百二│
│                                                              │十二萬│
│                                                              │元    │
└───────────────────────────────┴───┘
附錄本判決論罪之法條：
刑法第二百十條：
偽造、變造私文書，足以生損害於公眾或他人者，處五年以下有期徒刑。
刑法第三百三十九條第一項：
意圖為自己或第三人不法之所有，以詐術使人將本人或第三人之物交付者，處五年以
下有期徒刑、拘役或科或併科一千元以下罰金。
中華民國刑法第二百一十六條
行使第二百十條至第二百十五條之文書者，依偽造、變造文書或登載不實
事項或使登載不實事項之規定處斷。
中華民國刑法第三百三十九條
意圖為自己或第三人不法之所有，以詐術使人將本人或第三人之物交付者
，處五年以下有期徒刑、拘役或科或併科一千元以下罰金。
以前項方法得財產上不法之利益或使第三人得之者，亦同。
前二項之未遂犯罰之。
